臺灣臺北地方法院民事判決
111年度保險字第44號
原      告  勝天然資產管理有限公司

法定代理人  林玉琴  
訴訟代理人  洪柔至  
被      告  新光人壽保險股份有限公司

法定代理人  潘柏錚  


訴訟代理人  林材勇律師
受 告知 人  蔡詠涵（原名：蔡沁郿）


上列當事人間請求給付保險契約解約金債權事件，本院於民國11
1年6月7日言詞辯論終結，判決如下：
    主  文
原告之訴駁回。
訴訟費用由原告負擔。　　　　　　
    事實及理由
壹、程序事項：
一、按第三人不承認債務人之債權或其他財產權之存在，或於數
    額有爭議或有其他得對抗債務人請求之事由時，應於接受執
    行法院命令後10日內，提出書狀，向執行法院聲明異議；債
    權人對於第三人之聲明異議認為不實時，得於收受前項通知
    後10日內向管轄法院提起訴訟，並應向執行法院為起訴之證
    明及將訴訟告知債務人，強制執行法第119條第1項、第120
    條第2項分別定有明文。查原告聲請就受告知人蔡詠涵（原
    名：蔡沁郿）對被告之保險契約為強制執行，經本院以民國
    110年9月2日北院忠110司執佳字第89245號執行命令禁止被
    告不得對蔡詠涵清償，惟被告以保險契約目前無保險金金錢
    債權可供執行，且未發生須依保險法第109條第1項、第3項
    返還保單價值準備金為由聲明異議，原告為本件起訴並聲請
    將訴訟告知債務人蔡詠涵，合於前開規定，先予敘明。
二、次按訴狀送達後，原告不得將原訴變更或追加他訴，但請求
    之基礎事實同一者，不在此限，民事訴訟法第255條第1項第
    2款定有明文。經查，本件原告起訴時原聲明請求：被告應
    依本院110年度司執佳字第89245號執行命令將蔡詠涵之保險
    契約予以解約，並將解約金在新台幣（下同）2,637,775元
    ，暨自民國95年12月8日起至清償日止，按週年利率9.3%計
    算之利息，並自95年12月8日起至清償日止，按上利率20%計
    算之違約金，及程序費用1,000元之範圍內清償原告，有民
    事起訴狀附卷可參（見卷第9頁），嗣於111年5月3日具狀變
    更聲明為：㈠確認蔡詠涵與被告間之保險契約有保單價值準
    備金並有解約金存在；㈡被告應將蔡詠涵之保險契約予以解
    約，並將解約金在2,637,775元，暨自95年12月8日起至清償
    日止，按週年利率9.3%計算之利息，並自95年12月8日起至
    清償日止，按上利率20%計算之違約金，及程序費用1,000元
    之範圍依執行法院命令予以扣押。惟嗣於111年6月1日又具
    狀變更聲明撤回第1項聲明，僅請求就聲明第2項為裁判，有
    本院111年6月7日言詞辯論筆錄、民事變更訴之聲明暨準備
    一狀、民事變更訴之聲明狀在卷可憑（見卷第213-214頁、
    第101頁、第149頁），核原告所為上開聲明之變更，係基於
    其主張受告知人蔡詠涵與被告間如附表所示之保險契約具有
    金錢價值之同一基礎事實，揆諸上開規定，應予准許。
貳、實體部分：
一、原告主張：受告知人蔡詠涵積欠原告債務，經台灣新北地方法院以96年度促字第19809號發給支付命令及確定證明書。又受告知人蔡詠涵前向被告投保如附表所示之保險契約，原告依民法第242條前段規定，代位要保人蔡詠涵行使保險法第119條第1項規定終止保險契約，縱未行使代位權，因原告已持上開執行名義，向本院民事執行處聲請執行蔡詠涵對被告之保險給付等債權，應由執行法院代要保人蔡詠涵終止保險契約，執行處並於110年9月2日以北院忠110司執佳字第89245號執行命令禁止蔡詠涵在2,637,775元，暨自95年12月8日起至清償日止，按週年利率9.3%計算之利息，並自95年12月8日起至清償日止，按上利率20%計算之違約金，及程序費用1,000元之範圍內收取對被告依保險契約已得請領之保險給付、已得領取之解約金及現存在之保單價值準備金債權或為其他處分，被告亦不得對其清償。惟被告就此聲明異議，致原告之債權無法受償，爰依強制執行法第120條第2項、民法第242條前段、保險法第119條第1項規定提起本訴，代位受告知人蔡詠涵行使權利，請求被告應將蔡詠涵之保險契約解約，並在2,637,775元，暨自95年12月8日起至清償日止，按週年利率9.3%計算之利息，並自95年12月8日起至清償日止，按上利率20%計算之違約金，及程序費用1,000元之範圍內依執行法院命令扣押解約金等語。並聲明：被告應將蔡詠涵之保險契約予以解約，並將解約金在2,637,775元，暨自95年12月8日起至清償日止，按週年利率9.3%計算之利息，並自95年12月8日起至清償日止，按上利率20%計算之違約金，及程序費用1,000元之範圍依執行法院命令予以扣押。
二、被告答辯略以：
　㈠保單價值準備金（或解約金）與保險金乃兩種不同之權利，
    前者係保險人以毋庸負保險責任為前提所為之給付，後者則
    係保險人在保險契約有效前提下所為給付；前者給付對象為
    要保人（保險法第116條第7項、第119條）或應得之人（保
    險法第109條第1項、第121條第3項），後者給付對象為受益
    人，故應不得謂解約金為保險金之提前給付，屬保險人負擔
    之確定債務。且保單價值準備金非得逕認屬要保人之責任財
    產，因解約金債權，須俟要保人終止壽險契約後始發生，應
    屬強制執行法第115條所定「附條件債權」，債權人欲聲請
    法院強制執行保單價值準備金（解約金），必先終止保險契
    約。依民法第242條但書規定，倘係專屬於債務人本人之權
    利，不得由債權人代為行使。而行使專屬權之特徵，在於該
    權利行使與否，或與權利人之地位（身分、資格）相結合；
    或對權利人之經濟活動具有利害關係，必須由權利人為利益
    衡量及價值判斷後，基於其本身之意思決定而為選擇，要保
    人依保險法第119條第1項所得行使之任意終止權，既係其本
    於要保人地位所具有權能，是否發動行使該終止權，應屬要
    保人意思自由決定範疇，而為要保人之行使專屬權，故要保
    人之債權人，不得依民法第242條代位終止保險契約，進而
    請求保險人給付解約金，或聲請法院就該解約金為強制執行
    。
　㈡在債務人經法院裁定宣告破產或開始更生、清算程序之情形
    ，為免破產或債務清理程序因保險契約之保險費已陷於給付
    不能而生無益延宕，故有保險法第28條及消費者債務清理條
    例第24條第1項規定之設，然強制執行法所定強制執行程序
    係對於債務人個別財產為執行，除遭法院扣押財產外，債務
    人就其他財產之管理、處分權並未喪失，仍得個別履行契約
    之給付，亦未禁止債務人繳納保險費，故相較於上開規定之
    規範目的，並無類似性，自無從援引上開規定，作為要保人
    之終止權非一身專屬權之論據，而逕予推論債權人得代位債
    務人行使保險契約之終止。又基於債權平等原則，多數債權
    彼此間係立於平等地位，僅於法律特別規定之情況下，始允
    許某一債權人取得優於其他債權人之地位，或得撤銷他債權
    人與債務人間之債權契約（例如民法第244條規定），或使
    其債權契約享有優先於其他債權契約之效力（例如土地法第
    34條之1第4項所定具債權效力之優先購買權）。且若為執行
    保單價值準備金（解約金）而終止保險契約，執行法院允許
    債權人收取保單價值準備金（解約金）同時，必然影響債務
    人（要保人）基於保險契約之權利，例如因被保險人年齡增
    加，要保人無從以相同費率再訂立壽險契約，或被保險人因
    體況發生變化，已不具可保條件等，難謂無影響債務人之其
    他權利關係，故保險契約既未得法律明文規定，應不允許執
    行債權人為滿足自身債權，而任意終止債務人與他人間之債
    權契約。而強制執行法雖賦予執行法院拍賣債務人財產之權
    利，執行法院於拍賣程序中，得代替債務人踐行其立於出賣
    人地位所應遵守之程序（例如通知優先承買權人、交付動產
    、發給不動產移轉證書或點交等），未逸出法律賦予其拍賣
    權範疇，惟法律並未規定執行法院得終止債務人之契約等語
    。並聲明：原告之訴駁回。
三、兩造不爭執之事項：
　㈠原告為蔡詠涵之債權人，經台灣新北地方法院以96年度促字
    第19809號發給支付命令及確定證明書，嗣經本院發給北院
    忠110司執佳字第89245號債權憑證（見卷第13-14頁）。
　㈡蔡詠涵前向被告投保如附表所示之保險契約，試算至111年3
    月4日分別有如附表所示之解約金，迄今未解約。
　㈢原告向本院聲請強制執行受告知人蔡詠涵對於被告之債權（
    案號：110年度司執字第89245號），經本院以110年9月2日
    北院忠110司執佳字第89245號執行命令禁止蔡詠涵在2,637,
    775元暨自95年12月8日起至清償日止，按週年利率9.3%計算
    之利息，並自95年12月8日起至清償日止，按上利率20%計算
    之違約金，及程序費用1,000元之範圍內，收取對被告依保
    險契約已得請領之保險給付、已得領取之解約金及現存在之
    保單價值準備金債權或為其他處分，被告亦不得對其清償，
    被告就該命令聲明異議（見卷第15-17頁、第21頁）。
四、本件之爭點為：原告依民法第242條前段規定，請求被告解
    除其與蔡詠涵間如附表所示之保險契約，有無理由？茲論述
    如下：
　㈠債務人怠於行使其權利時，債權人因保全債權，得以自己之
    名義，行使其權利。但專屬於債務人本身者，不在此限，民
    法第242條定有明文。查原告向本院聲請強制執行附表所示
    之保險契約，經本院民事執行處以110年9月2日北院忠110司
    執佳字第89245號為扣押命令，禁止蔡詠涵在2,637,775元，
    暨自95年12月8日起至清償日止，按週年利率9.3%計算之利
    息，並自95年12月8日起至清償日止，按上利率20%計算之違
    約金，及程序費用1,000元之範圍內收取對被告依保險契約
    已得請領之保險給付、已得領取之解約金及現存在之保單價
    值準備金債權或為其他處分，被告亦不得對其清償等情，為
    兩造所不爭執。是本院民事執行處僅核發扣押命令，並未核
    發收取命令，本院民事執行處亦並未代要保人蔡詠涵終止如
    附表所示之保險契約，先予敘明。
　㈡民法第242條規定之立法理由謂債務人財產之增減，於債權人
    之債權有重大關係，故於債務人怠於行使其權利時（例如債
    務人不向第三人索還欠款）應許債權人為保全其債權起見，
    得以自己之名義，行使屬於債務人之權利，以保護其利益。
    又債權人代位行使之權利，如非債務人現有之權利，則代位
    權之標的即無所依據，當非所許。例如對於要約之承諾；關
    於財產之管理（所有物應如何使用收益始屬最為有利等），
    僅屬取得權利或利益之機能，債務人是否願意行使此項權能
    ，用以取得權利或利益，應屬債務人之自由，在未取得權利
    或利益以前，債權人無從代位行使（見孫森焱所著新版民法
    債編總論下）。經查，受告知人蔡詠涵於73年起即陸續向被
    告投保，簽訂保險契約，保險契約迄今仍生效力，受告知人
    蔡詠涵並無怠於行使權利情事。原告主張受告知人蔡詠涵未
    解除保險契約以清償其對於原告之債權，並非受告知人蔡詠
    涵依有效之保險契約得主張之權利，而係契約解除後始得主
    張之權利，蓋解約權本身並非權利，而係權利之行使，以創
    設新的法律關係（即契約解除之效果），揆諸前開說明，並
    非得由債權人代位行使，不應准許。
　㈢另原告係請求被告將蔡詠涵如附表所示之保險契約予以解約
    ，然被告並非係原告之債務人，原告自不得請求被告解約，
    原告未提出其依何法律關係得請求保險人解除契約，其請求
    並無理由。再按要保人終止保險契約，而保險費已付足1年
    以上者，保險人應於接到通知後1個月內償付解約金；其金
    額不得少於要保人應得保單價值準備金之4分之3，保險法第
    119條第1項定有明文。該條規定為要保人終止保險契約後之
    權利義務關係，附表所示之保險契約並未經合法解除或終止
    ，並無該條規定之適用。
五、從而，原告依民法第242條前段規定，請求被告應將蔡詠涵
    之保險契約予以解約，並將解約金在2,637,775元，暨自95
    年12月8日起至清償日止，按週年利率9.3%計算之利息，並
    自95年12月8日起至清償日止，按上利率20%計算之違約金，
    及程序費用1,000元之範圍依執行法院命令予以扣押，為無
    理由，應予駁回。
六、本件事證已臻明確，兩造其餘主張陳述及所提之證據，經本
    院斟酌後，認與判決結果不生影響，均毋庸再予論述，附此
    敘明。
七、訴訟費用負擔之依據：民事訴訟法第78條。
中　　華　　民　　國　　111 　年　　7 　　月　　7 　　日
                  民事第七庭    法　官　林欣苑

附表
編號 保單名稱/號碼 　  要保人 被保險人 起保日期    解約金  （新台幣）  1 新光人壽健康久久終身醫療健康保險 （保單號碼：0000000000） 蔡詠涵 蔡詠涵 99年4月19日 0元  2 新光人壽長期看護終身保險（保單號碼：0000000000） 蔡詠涵 蔡詠涵 100年5月30日 1,036,635元  3 新光人壽安心久久手術醫療終身健康保險 （保單號碼：0000000000） 蔡詠涵 蔡詠涵 100年5月30日 0元  4 新光人壽防癌終身壽險 （保單號碼：AG00000000） 蔡詠涵 蔡詠涵 77年3月18日 224,675元 (含未到期保費371元)  5 新光人壽新百齡終身壽險（保單號碼：AR00000000） 蔡詠涵 蔡詠涵 73年10月8日 430,671元  6 新光人壽吉祥如意終身壽險（保單號碼：ATQ0000000） 蔡詠涵 蔡詠涵 82年4月30日 944,156元 

以上正本係照原本作成。
如對本判決上訴，須於判決送達後20日內向本院提出上訴狀。如
委任律師提起上訴者，應一併繳納上訴審裁判費。
中　　華　　民　　國　　111 　年　　7 　　月　　7 　　日
                                書記官  范煥堂